臺灣高雄地方法院刑事判決　　　　　　　　　　　　八十九年度訴字第二七一五號
　　公　訴　人　臺灣高雄地方法院檢察署檢察官
　　被　　　告　乙○○
　　選任辯護人　蘇精哲
　　　　　　　　徐建光
　　被　　　告　甲○○
　　選任辯護人　吳剛魁
右列被告因瀆職等案件，經檢察官提起公訴（八十九年度偵字第二二九八九號、第二
五二一九號），本院判決如左：
    主  文
乙○○、甲○○均無罪。
    理  由
一、公訴意旨如附件起訴書所載。
二、按犯罪事實應依證據認定之，無證據不得推定其犯罪事實；又不能證明被告犯罪
    或其行為不罰者，應諭知無罪之判決；刑事訴訟法第一百五十四條、第三百零一
    條第一項分別定有明文。次按事實之認定，應憑證據，如未能發現相當證據，或
    證據不足以證明，自不能以推測或擬制之方法，以為裁判基礎；又認定不利於被
    告之事實，須依積極證據，苟積極證據不足為不利於被告事實之認定時，即應為
    有利於被告之認定，更不必有何有利之證據；此有最高法院民國（下同）四十年
    台上字第八六號、三十年上字第八一六號判例意旨可資參照。且「罪疑惟輕」、
    「無罪推定」原本即為刑事訴訟法之大原則，尤其晚近刑事訴訟制度與憲法保障
    人權思想相結合下，該二原則益形重要，此由最高法院於九十年九月四日以九十
    年度第七次刑事庭會議決議二十五年上字第三七０六號判例（該判例之要旨為：
    審理事實之法院，對於被告之犯罪證據，應從各方面詳予調查，以期發現真實，
    苟非調查之途徑已窮，而被告之犯罪嫌疑仍屬不能證明，要難遽為無罪之判斷。
    ）不再援用，亦可見其端倪。
三、公訴人認被告二人有瀆職等犯行，係以審計部台灣省高雄縣審計室（下稱高雄縣
    審計室）於八十六年五月一日會同高雄縣彌陀鄉公所抽查南寮村活動中心整修工
    程（以下簡稱本件工程），發現未按圖說貼地磚及磁磚，並有照片、工程圖、剖
    面圖、工程竣工驗收表、工程決算書等資料附卷可稽為主要論據。訊據被告甲○○、乙○○均堅決否認有何瀆職等犯行，被告乙○○辯稱：原設計二側柱子有軋
    石子，不用貼磁磚，一、二樓的樑及屋頂延伸下來的女兒牆也不用貼磁磚，但丙○○說村民希望前開部分貼磁磚，將二樓陽台地磚、二樓及頂樓女兒牆頂部及內
    側磁磚移至前開村民希望施作的部分來做，所以我就同意了，嗣後是因為工作忙
    ，就忘了要辦理變更設計等語云。被告甲○○辯稱：我抽驗本件工程時，確實已
    對主要項目予以抽驗，雖未抽驗到二樓陽台及二樓頂女兒牆部分，然此至多僅行
    政疏失而已，並無圖利他人之行為，且驗收報告並無虛偽記載之情形等語。按貪
    污治罪條例之圖利罪，必行為人有於初發之始即為自己或第三人圖取不法利益之
    犯意，方克當之，而有無此項犯意，又須依證據認定，不得僅以公務員所為失當
    行為之結果，據以推定該公務員自始即有圖利他人之犯意（最高法院七十八年台
    上字第一五七一號判決意旨參照）；又按行為後法律有變更者，適用裁判時之法
    律。但裁判前之法律有利於行為人者，適用最有利於行為人之法律，刑法第二條
    第一項定有明文。本件公訴人起訴書所引貪污治罪條例第六條第一項第四款之圖
    利罪原規定為「對於主管或監督之事務，直接或間接圖私人不法之利益者」，該
    條文業於九十年十一月七日經修正公布，並於九十年十一月九日施行，修正後之
    該條文規定為「對於主管或監督之事務，明知違背法令，直接或間接圖自己或其
    他私人不法利益，因而獲得利益者」，比較修正前後條文，修正後之條文增加「
    明知違背法令」、「因而獲得利益」二個構成要件，自以修正後之條文較有利於
    被告二人，揆諸首揭刑法條文規定，本件自應以修正後之條文作為規範之依據，
    合先敘明。
四、經查：
（一）被告乙○○於本件工程施工中，固將原設計「二側柱子，一、二樓的樑及屋頂
      延伸下來的女兒牆」不用貼磁磚之部分，變更貼有磁磚，而將原設計「二樓陽
      台地面、二樓及頂樓女兒牆頂部及內側二樓陽台地面、二樓及頂樓女兒牆頂部
      及內側」應貼磁磚之部分，變更不貼磁磚，然證人丙○○（本件工程包商派駐
      工作之實際監工人）證稱「當時村民說沒有設計到的不好看，叫我從下面移到
      下面來貼磁磚，我都沒有偷工減料，沒有少做，只有多做，是因為民眾反應才
      做」等語（見本院九十年二月二十六日訊問筆錄），證人吳榮重（案發當時之
      高雄縣彌陀鄉鄉長）亦證稱「是我指定三晉、慶豐、喬偉土木包工業參與本件
  工程之比價，本件工程之底價亦是由我製作」等語（見八十九年度偵字第二二
      九八九號偵查卷第九、十頁），被告乙○○僅為建設課技士，對於由何家廠商
      得標承包並無置喙之餘地，自無任何圖利得標廠商之動機，且當初是包商應村
      民之要求主動變更設計，足證被告乙○○並無為自己或第三人圖取不法利益之
      犯意甚明。
（二）本件工程合約書第五項載明「應貼磁磚之面積」為一０五平方公尺，依高雄縣
      審計室八十六年五月二日（八六）審高室密三字第０二九號函載示，本件工程
      計有二樓陽台全部地板未按圖說貼地磚二樓及頂樓女兒牆頂部及內側牆面
      未按圖說貼磁磚合約書第五項「正面貼磁磚」1050㎡×1050元／㎡=110250
      元（新臺幣，下同）計算式顯有錯誤等三項缺失，經本院囑託臺灣省土木技師
      公會鑑定結果，認二樓陽台地磚十四．二七平方公尺，二樓及頂樓女兒牆壁磚
      （不含內陽台）一二八．一０平方公尺，二樓及頂樓內陽台女兒牆壁磚三一．
      一七平方公尺，亦即本件工程實際施作壁磚面積總和為一七三．五四平方公尺
      ，至於上開部分，105㎡×1050元／㎡=110250元與原計算式比較，工程費相
      同，僅工程數量有誤，研判為筆誤造成，此有臺灣省土木技師公會九十年十一
      月二日（九０）省土技字第三九０三號鑑定報告書在卷可憑，而本件工程在高
      雄縣審計室糾正後補貼壁磚之面積為二樓陽台地磚「十四．二七平方公尺」、
      二樓及頂樓內陽台女兒牆壁磚「三一．一七平方公尺」，合計四五．四四平方
      公尺，可知本件工程在高雄縣審計室糾正前貼壁磚之面積為一二八．一０平方
      公尺（即一七三．五四平方公尺扣除四五．四四平方公尺），而本件工程合約
      書第五項載明「應貼磁磚之面積」為一０五平方公尺已如前述，是本件工程在
      高雄縣審計室糾正前貼壁磚之面積一二八．一０平方公尺，尚比合約書規定應
      貼磁磚之面積一０五平方公尺為多，茍被告乙○○有圖利自己或第三人圖取不
      法利益之犯意，又豈會將施作面積設計變更為較大之面積﹖由此益徵被告乙○○於施工中變更設計，確無為自己或第三人圖取不法利益之犯意，亦無使自己
      或他人獲取任何不法利益甚為明灼。
（三）行政院公共工程委員會訂定之公共工程驗收作業要點第十二項規定：「現場查
      驗時，應以契約及竣工圖說為依據，除依契約規定應全數檢驗者外，在時間、
      環境及可行範圍內，應抽核其數據、檢核其品質及功能。驗收查驗項目，其外
      表尺寸、位置可丈量查驗者，應就主要工程項目抽驗，其數量、位置由與驗人
      員商定之。」，參以證人丙○○證稱「由於我個人監工上疏忽，圖示我未看清
      楚，因此才會發生本件工程二樓陽台全部地板未按圖說貼地磚、二樓及頂樓女
      兒牆頂部及內側牆面未按圖說貼磁磚之情事，我沒有故意偷工減料施工」「當
      時村民說沒有設計到的不好看，叫我從下面移到下面來貼磁磚，我都沒有偷工
      減料，沒有少做，只有多做，是因為民眾反應才做，驗收當天我有去，我有說
      上面移下來，但我沒有打開鐵門讓承辦人員到陽台看，當時疏忽沒有說有變更
      ，只說都有貼磁磚」等語；證人戊○○（案發當時之高雄縣彌陀鄉公所主計人
      員）證稱「我負責本件工程之監驗工作，主要職責是監視鄉公所工程驗收人員
      是否實際到工程地點進行驗收工作）證稱「被告有去驗收，要看哪部分是由承
      辦人員決定，我只負責監督有無驗收」「對於驗收人員抽驗該工程其中何項，
      都是由驗收人員自行決定」等語，證人丁○○（案發當時之高雄縣彌陀鄉公所
      秘書）證稱「我不知本件工程有圖面變更之事，有無抽驗由經辦人員自行決定
      」等語（以上見法務部調查局高雄縣調查站八十九年三月二十九日、四月一日
      調查筆錄、本院九十年二月二十六日訊問筆錄）；而被告甲○○係高雄縣彌陀
      鄉公所建設課技士，僅負責本件工程驗收工作，其於驗收當天確有依上開公共
      工程驗收作業要點之規定到現場，並就主要工程項目抽驗，惟因不知道有變更
      設計，且二樓陽台及二樓、頂樓女兒牆之部分，面積狹小，非主要之工程項目
      ，且須配合管理員開啟鐵門始得進入查看，而丙○○並未打開鐵門讓其到陽台
      查看，致其雖未抽驗到二樓陽台及二樓、頂樓女兒牆之部分，然參酌上開作業
      要點及證人之證詞，尚不得執此遽認被告甲○○有為自己或第三人圖取不法利
      益之犯意之行為。
（四）按刑法第二百十三條之公務員登載不實罪，以公務員所登載不實之事項出於明
      知，足以生損害於公眾或他人為前提要件，所謂「明知」，係指直接故意而言
      ，若為間接故意或過失，均難繩以該條之罪，又所謂「足生損害」，固不以已
      發生損害為必要，然亦必須有足生損害之虞者，始足當之，若僅具登載不實之
      形式，而實質上尚無足生損害之虞者，即難成立本罪。如前所述，本件工程係
      由鄉長吳榮重指定三晉、慶豐、喬偉土木包工業參與比價，底價亦是吳榮重製
      作，嗣始由三晉土木包工業以一百一十五萬元得標，被告乙○○、甲○○均僅
      為高雄縣彌陀鄉公所建設課技士，對於由何家廠商得標承包並無置喙之餘地，
      自無任何圖利得標廠商之動機，且本件工程實際貼磁磚之面積亦較合約書規定
      應貼磁磚之面積為多，益徵被告乙○○、甲○○並無為自己或第三人圖取不法
      利益之犯意，衡諸一般常情及經驗法則，被告乙○○、甲○○自無故意登載不
      實事項於渠等職務上所掌公文書之必要。準此，被告乙○○雖因未辦理變更設
      計，以致「二樓陽台地面、二樓及頂樓女兒牆頂部及內側」應貼磁磚之部分與
      圖說、工程竣工驗收表及工程決算書不符，但此部分確係以「二側柱子，一、
      二樓的樑及屋頂延伸下來的女兒牆」貼有磁磚代之，又被告甲○○雖於驗收報
      告書中記載本件工程所施設二樓地板地磚數量均與工程圖說相符，渠等文字登
      載之形式雖均有不實，然實質上則均無足生損害之虞，此均僅涉及是否有行政
      疏失責任之問題，尚不得執此遽認渠等有刑法二百十三條之公務員登載不實事
      項於公文書罪責。
五、綜上所述各情，衡諸上開規定及判例意旨，尚難僅憑高雄縣審計室函文即將被告
    二人繩以刑責，此外，復查無其他積極證據足以證明被告二人有何公訴人所指瀆
    職等犯行，渠等犯罪不能證明，自均應為無罪判決之諭知。
據上論斷，應依刑事訴訟法第三百零一條第一項，判決如主文。
中      華      民      國    九十一    年      四      月    三  十    日
                                        臺灣高雄地方法院刑事第三庭
                                            法  官  孫  啟  強
右正本證明與原本無異。
如不服本判決，應於判決送達後十日內，向本院提出上訴狀。
                                            書記官  盧  雅  婷
中      華      民      國    九十一    年      四      月    三  十    日
